臺灣高等法院花蓮分院刑事裁定　　　　　　　　九十四年度上更(二)字第二七號
　　自　訴　人　乙　○
　　上　訴　人
　　即　被　告　甲○○
右列上訴人因偽造文書等案件，不服臺灣花蓮地方法院八十六年度自字第五二號中華
民國八十九年二月三日第一審判決提起上訴，經判決後，由最高法院第二次發回更審
，本院判決如下：
    主  文
原判決關於甲○○偽造公司股票部分撤銷。
甲○○偽造公司股票部分自訴不受理。
    理  由
一、按刑事訴訟法施行法第七條之三規定「中華民國九十二年一月十四日修正通過之
    刑事訴訟法施行前，已繫屬於各級法院之案件，其以後之訴訟程序，應依修正刑
    事訴訟法終結之。但修正刑事訴訟法施行前已依法定程序進行之訴訟程序，其效
    力不受影響。」另依修正之刑事訴訟法第三百十九條第二項規定自訴之提起，應
    委任律師行之。惟依刑事訴訟法施行法第七條之二後段、第七條之三但書之規定
    ，刑事訴訟法第三百十九條第二項係於九十二年九月一日施行，修正前已依法定
    程序進行之訴訟程序，其效力不受影響，因此，在九十二年九月一日前提起之自
    訴案件，縱非委任律師提起，仍具有提起自訴之效力，而不受前開刑事訴訟法第
    三百十九條第二項之修正影響其效力；相對於「委任律師提起」係提起自訴應具
    備之法定程式，刑事訴訟法第三百二十九條另就於自訴程序審判期日中應由何人
    進行訴訟程序，規定「檢察官於審判期日所得為之訴訟行為，於自訴程序，由自
    訴代理人為之。自訴人未委任代理人，法院應定期間以裁定命其委任代理人；逾
    期仍不委任者，應諭知不受理之判決。」同法第三十七條修正為「自訴人應委任
    代理人到場。但法院認為必要時，得命本人到場。前項代理人應選任律師充之。
    」同法第三百三十一條亦相應修正，就原定自訴人經合法傳喚無正當理由不到庭
    或不為陳述時，以撤回自訴論或得不待其陳述而為判決，並得通知檢察官擔當訴
    訟之規定，修正為「自訴代理人經合法通知無正當理由不到庭，應再行通知，並
    告知自訴人。自訴代理人無正當理由仍不到庭者，應諭知不受理之判決。」上開
    修正條文，其立法意旨均在於使自訴案件由具有律師資格之人充任代理人，由具
    有律師資格之自訴代理人而非自訴人本人負責自訴程序進行中訴追者之地位，以
    落實自訴強制律師代理制度之精神，此一條文尚無違反正當法律程序所揭櫫平等
    權及人民訴訟權理念，亦據立法理由敘述至明，上開條文依刑事訴訟法施行法第
    七條之二後段規定，固亦係於九十二年九月一日施行，然訴訟程序係一逐步進行
    、發展之時程（係「線」之概念），與訴訟之提起，係一發動未來訴訟程序之時
    點（係「點」之概念）並不相同，自訴案件於前開條文修正施行前提起，於修正
    施行後仍繼續進行者，就修正施行前已進行之訴訟程序，依刑事訴訟法施行法第
    七條之三但書規定，其效力固不受影響，然依刑事訴訟法施行法第七條之三前段
    「中華民國九十二年一月十四日修正通過之刑事訴訟法施行前，已繫屬於各級法
    院之案件，其以後之訴訟程序，應依修正刑事訴訟法終結之。」之規定，則於刑
    事訴訟法修正施行後即九十二年九月一日後繼續進行之訴訟程序，即應依修正後
    之規定，由具律師資格之自訴代理人為之。或有自「信賴利益」之觀點，認為於
    九十二年九月一日施行前提起之自訴程序，自訴人已依法取得訴訟權，且對於該
    訴訟權有合法正當之信賴利益，是以嗣後進行之程序均無須委任律師為自訴代理
    人，而得由自訴人本人繼續行之（見司法院編印刑事訴訟新制法律問題研討會提
    案第十六號多數說見解），然查：(一)信賴利益係實體法之概念，於程序法中並
    無其適用（故法諺云「程序從新」，而不再討論該程序對被適用人是否不利），
    因此，除有特別規定外（如八十四年十月二十日修正公布之刑事訴訟法施行法第
    五條、第六條之程序從新之例外規定），即無再適用修正施行前之法定程序進行
    並終結之。又訴訟權之有無，與訴訟程序如何進行係屬二事，不能任意比附援引
    ，既然此一修正條文並無違反正當法律程序之虞，法院自應對修正施行後繼續進
    行之自訴程序依修正後之規定進行；(二)且倘依前開見解，則修正後之刑事訴訟
    法第三十七條、第三百三十一條規定於此等情形應如何適用？易言之，自訴人經
    合法傳喚無正當理由不到庭或到庭不為陳述時，法院得以撤回自訴論或得不待其
    陳述而為判決，並得通知檢察官擔當訴訟？若採此種見解，則不啻於法律公布施
    行後，仍適用修正前之法律，殊難謂適當，若認此種情形又應適用修正後之刑事
    訴訟法第三十七條、第三百三十一條規定，則既容許由自訴人本人繼續進行訴訟
    程序而無需委任自訴代理人，倘自訴人經合法傳喚無正當理由不到庭或到庭不為
    陳述，因違反審判期日自訴人必須出庭之規定（刑事訴訟法第二百八十條）又無
    從補正之，法院將無從進行訴訟程序，更難認妥當。
二、查本件自訴人乙○自訴被告甲○○偽造公司股票等案件，經原審法院就偽造公司
    股票部分判決被告甲○○意圖供行使之用，而偽造公司股票，處有期徒刑三年六
    月，並就被告甲○○被訴侵占、詐欺、業務登載不實、竊盜、偽造有價證券罪部
    分判處無罪後，上訴人即被告就偽造公司股票部分不服，向本院提起上訴，而經
    本院前審八十九年度上訴字第七六號中華民國八十九年五月十七日判決撤銷原判
    決關於偽造公司股票部分，改判被告行使偽造私文書，足以生損害於他人，處有
    期徒刑一年二月，然被告不服向最高院提起上訴，經最高法院審理後，發回本院
    更行審理，再經本院前審九十二年度上更（一）字第二三號中華民國九十三年二
    月十二日判決撤銷原判決關於偽造公司股票部分，改判被告行使偽造私文書，足
    以生損害於他人，處有期徒刑十月，然被告仍不服向最高院提起上訴，經最高法
    院審理後，以九十四年度台上字第四五二號中華民國九十四年一月二十七日判決
    第二次發回本院即為本審之審理，則揆諸前述一之說明，本件上訴人即被告提起
    上訴時，係於前開修正刑事訴訟法施行前，故自訴人雖未委任律師行之，依上開
    刑事訴訟法施行法規定，尚無不合。但經最高法院發回回復第二審程序，即於本
    審審理時尚未依法定程序進行之訴訟程序，仍須依修正刑事訴訟法之規定為之，
    且對於自訴程序之進行，不論係審判期日或審判前之準備程序，自訴人均應委任
    律師充當代理人到場，亦如前述。本件自訴人並未委任律師充當代理人到場，並
    經本院定期間以裁定命其委任代理人，逾期仍不委任等事實，復有本院刑事裁定
    、送達證書等相關卷證在卷可憑，依前揭規定，本院爰不經言詞辯論就本件上訴
    部分即原判決關於甲○○偽造公司股票部分予以撤銷，改判此部分不受理。
據上論斷，應依刑事訴訟法第三百六十九條第一項前段、第三百六十四條、第三百四
十三條、第三百二十九條第二項、第三百零七條，判決如主文。
中      華    民      國     九十四       年     六     月     八     日
                                  審判長法官  吳  鴻  章
                                        法官  林  慶  煙
                                        法官  蔡  勝  雄
右正本證明與原本無異。
如不服本判決，應於收受送達後十日內向本院提出上訴書狀，其未敘述上訴之理由者
並得於提起上訴後十日內向本院補提理由書（均須按他造當事人之人數附繕本）。
                                      書記官  陳  有  信
中      華      民      國     九十四       年     六     月     八     日
